【裁判字號】    99,上易,1987
【裁判日期】    991111
【裁判案由】    重利
【裁判全文】
臺灣高等法院刑事判決                99年度上易字第1987號
上  訴  人  臺灣板橋地方法院檢察署檢察官
被      告  乙○○
上列上訴人因被告重利案件，不服臺灣板橋地方法院99年度易字
第1294號，中華民國99年7月9日第一審判決（起訴案號：臺灣板
橋地方法院檢察署99年度偵字第5760號），提起上訴，本院判決
如下：
    主  文
上訴駁回。
    理  由
壹、程序部分：
    按被告以外之人於審判外之陳述，雖不符刑事訴訟法第159
    條之1至之4等四條之規定，而經當事人於審判程序同意作為
    證據，法院審酌該言詞陳述或書面陳述作成時之情況，認為
    適當者，亦得為證據；又當事人、代理人或辯護人於法院調
    查證據時，知有刑事訴訟法第159條第1項不得為證據之情形
    ，而未於言詞辯論終結前聲明異議者，視為有前項之同意，
    同法第159條之5定有明文。立法意旨在於傳聞證據未經當事
    人之反對詰問予以核實，原則上先予排除。惟若當事人已放
    棄反對詰問權，於審判程序中表明同意該等傳聞證據可作為
    證據；或於言詞辯論終結前未聲明異議，基於尊重當事人對
    傳聞證據之處分權，及證據資料愈豐富，愈有助於真實發見
    之理念，且強化言詞辯論主義，使訴訟程序得以順暢進行，
    上開傳聞證據亦均具有證據能力。查本件下列所引用之被告
    以外之人於審判外之陳述，因公訴人、被告均於本院審理時
    表示無意見，且迄至言詞辯論終結前未再聲明異議，而本院
    審酌上開證據資料製作時之情況，無不當取供及證明力明顯
    過低之瑕疵，且經本院於審判期日依法進行證據之調查、辯
    論，被告於訴訟上之程序權已受保障，故揆諸前開規定，認
    前揭證據資料應有證據能力。
貳、實體部分：
一、公訴意旨略以︰爰另案被告林紹樺（所涉本件重利罪嫌，經
    臺灣板橋地方法院以99年度簡字第7431號判處有期徒刑4月
    確定）基於重利之犯意，於民國98年9月5日，趁告訴人甲○
    ○急迫需款孔急之機會，在告訴人甲○○位於臺北縣新莊市
    ○○街住處內，借款新臺幣（下同）1萬元予告訴人甲○○
    ，並約定利息每10日計算1次，每次則為1千元（換算年利率
    高達360％），並預扣第1期利息1千元、車馬費1千元，實際
    僅交付8千元予告訴人甲○○，而取得與原本顯不相當之重
    利。另案被告林紹樺復於98年9月14日，委請被告乙○○向
    告訴人甲○○收取第2期利息，被告乙○○明知另案被告林
    紹樺所委託收取者，有可能係告訴人甲○○因向另案被告林
    紹樺借貸而依約需支付予另案被告林紹樺之重利，竟仍認此
    不違背其本意，而與另案被告林紹樺基於重利之犯意聯絡，
    接受另案被告林紹樺之上開委託，而於該日上午11時30分許
    ，駕駛車號8298-VM號之自用小客車，於臺北縣三重市不詳
    地點，向告訴人甲○○收取第2期利息1千元。嗣於同日下午
    因警查獲另案被告林紹樺，始循線查悉上情。因認被告乙○
    ○涉犯刑法第344條之重利罪嫌云云。
二、按犯罪事實應依證據認定之，無證據不得認定犯罪事實。不
    能證明被告犯罪或其行為不罰者，應諭知無罪之判決，刑事
    訴訟法第154條第2項、第301條第1項分別定有明文。又按刑
    事訴訟上證明之資料，無論其為直接或間接證據，均須達於
    通常一般之人均不致有所懷疑，而得確信其為真實之程度，
    始得據為有罪之認定，若其關於被告是否犯罪之證明未能達
    此程度，而有合理懷疑之存在，致使無從形成有罪之確信，
    根據「罪證有疑，利於被告」之證據法則，即不得遽為不利
    被告之認定（最高法院76年度台上字第4986號判例意旨可資
    參照）。其以情況證據（即間接證據）斷罪時，尤須基於該
    證據在直接關係上所可證明之他項情況事實，本乎推理作用
    足以確證被告有罪，方為合法，不得徒憑主觀上之推想，將
    一般經驗上有利被告之其他合理情況逕予排除（最高法院32
    年上字第67號判例意旨亦可參照）。再按刑事訴訟法上所謂
    認定犯罪事實之證據，係指足以認定被告確有犯罪行為之積
    極證據而言，如未能發現相當證據或證據不足以證明，自不
    能以推測或擬制之方法，以為裁判基礎（最高法院29年上字
    第3105號及40年台上字第86號判例意旨可資參照）。再依刑
    事訴訟法第154條所規定之無罪推定原則，並非僅為被告個
    人之訴訟利益而設，尤其重在發現真實以求國家刑罰權之正
    確行使。若無足可證明被告從事犯罪構成要件之積極證據，
    無論假定某一被告為犯人而命其自證無罪，藉以過濾及鎖定
    特定犯罪人，或推測被告涉及之某項罪名，而依其自辯過程
    蒐求該被告生活經歷資料，藉以判斷其究竟有無構成特定犯
    罪，俱非法之所許。
三、訊據被告乙○○固坦認於上揭時地有受另案被告林紹樺之委
    託代之向告訴人甲○○收取1千元之事實，惟堅決否認有何
    與另案被告林紹樺共同為重利之犯行，辯稱：我知道林紹樺
    之前在開檳榔攤，但有無其他工作，我就不知道。案發當天
    林紹樺因青光眼身體不舒服，要我去幫他收款，林紹樺說甲
    ○○欠他錢，但沒有說欠多少錢，只要我去，甲○○就會拿
    錢給我。之後甲○○打電話給我，約在三重市某地，甲○○
    見到我的時候就把1千元拿給我，說這是他欠林紹樺的錢，
    但沒有說是欠什麼錢，然後我就收下，但當天以後林紹樺以
    後就消失，我也找不到他。我幫他收錢之後的報酬，他沒有
    跟我提到，當時我不知道他是做什麼事情，我是基於朋友好
    意才幫忙他，現在我回想起來實在不值得。我的綽號不是「
    大支」。我也不認識叫「大支」的人等語。
四、本件公訴人認被告乙○○涉犯刑法第344條之重利罪嫌，無
    非係以：被告乙○○之供述、另案被告林紹樺之證述、告訴
    人甲○○之證述為其論據。
五、經查：
  (一)另案被告林紹樺於98年9月5日，在告訴人甲○○位於臺北
      縣新莊市○○街住處內，借款1萬元予告訴人甲○○，並
      約定利息每10日計算1次，每次則為1千元，並預扣第1期
      利息1千元、車馬費1千元，實際僅交付8千元予告訴人甲
      ○○之重利事實，固為另案被告林紹樺及告訴人甲○○於
      警詢及本院審理中所同認在卷，此部分事實固堪認定。然
      觀之告訴人即證人甲○○於警詢及原審審理中所述可悉，
      與其實際接洽並為重利貸款之人僅有另案被告林紹樺一人
      ，而被告乙○○僅不過係於98年9月14日駕車前來向其收
      取利息1千元之人，被告乙○○當時僅稱係另案被告林紹
      樺要伊前來收取，並無以恐嚇或暴力向其討債一情（參見
      臺灣臺北地方法院檢察署99年度偵字第3192號偵卷第13頁
      、原審卷第48頁），再據另案被告即證人林紹樺於偵查及
      原審審理中所述可知，伊固有委託被告乙○○於案發當日
      向告訴人甲○○收取積欠欠款利息1千元，然係因當時伊
      眼疾不能前往，故委託當時交情較好之被告乙○○前往收
      取，惟被告乙○○當時根本不知伊從事何業，伊當時並未
      提到所委託收取的是高利貸利息，且亦未因被告乙○○幫
      伊收取該1千元後同意給其好處一節（參見臺灣板橋地方
      法院檢察署99年度偵字第5760偵卷第5至6頁、原審卷第32
      頁至第33頁）。準此，依證人甲○○及林紹樺前開所述，
      根本無從認定被告乙○○有何與另案被告林紹樺具有共同
      重利之犯意聯絡及行為分擔而對告訴人甲○○為重利之犯
      行，亦無從僅據被告乙○○受另案被告林紹樺之委託前往
      向告訴人甲○○收取利息1千元之情，即據以連結推論被
      告乙○○可能預見另案被告林紹樺有對告訴人甲○○為重
      利犯行卻仍不違其本意而與之為犯意聯絡，是公訴意旨此
      部分所認，均嫌率斷而難以採認。
  (二)又告訴人即證人甲○○雖於原審審理中固有陳稱：來收錢
      的人有跟我說利息1千元等語（參見原審卷第48頁），惟
      據另案被告即證人林紹樺於偵查及原審審理中均堅詞證稱
      伊當時未告知被告乙○○從事何業，亦未告知所委託收取
      者為高利貸利息一情，而被告乙○○迭於警詢及偵審中亦
      堅決否認有何知悉該1千元為重利之利息一節，依此，縱
      使告訴人甲○○此部分所述尚屬非虛，惟亦無任何積極證
      據足以連結證明被告乙○○明知或可能知悉該筆1千元係
      屬重利之利息卻仍不為其本意而代另案被告林紹樺前往收
      取，且衡諸社會常情可悉，債權人因事或因故而委託他人
      代向債務人收取利息者比比皆是，本件被告乙○○所代為
      收取者亦僅係1千元，金額非多，被告乙○○如相信此為
      正常之債權債務而代友處理，此亦與常理不相有違，自不
      能僅以被告乙○○所代為收取之1千元名目為利息，即遽
      而推論其即有與另案被告林紹樺共同為重利之直接故意或
      間接故意之犯意聯絡。再以告訴人即證人甲○○於原審審
      理中固又陳稱：來收取利息的人說林紹樺是他的經理，經
      理叫他來收利息云云（參見原審卷第48頁反面），然僅係
      告訴人一人之單一陳述，而無其他積極證據以佐，自難僅
      採擇其於審理中就此部分不利被告乙○○之陳述而遽為不
      利被告乙○○之認定。至另案被告林紹樺固曾於其個人所
      涉嫌之重利案件即臺灣板橋地方法院99年度簡上字第307
      號案件審理中陳述：（審判長問：兩次借款有沒有跟別人
      一起作？）沒有，第1次我有青光眼，才拜託姚勝鋐一起
      去，第二次也是找乙○○陪同我一起去收錢，但是乙○○
      及姚勝鋐都不知道我有在放款。我認為拖累兩個朋友很抱
      歉等語（參見臺灣板橋地方法院另案99年度簡上字第307
      審理卷99年5月12日審判筆錄第5頁），然此亦無從作為不
      利被告乙○○之認定，亦即，縱使被告乙○○有陪同其友
      人即另案被告林紹樺另有一次前往向他人收取金錢之情，
      惟另案被告即證人林紹樺於該案警詢及偵審中始終未曾供
      承被告乙○○知悉伊為從事高利貸行業，且前往向他人收
      取者為高利貸利息一節，故被告乙○○如相信此為正常之
      債權債務而陪同友人處理，此亦與常理不相有違，自不能
      僅以被告乙○○有陪同另案被告林紹樺一同前往向他人收
      取金錢，即遽而推論其於本件中即有與另案被告林紹樺共
      同為重利之直接故意或間接故意之犯意聯絡，是以公訴人
      此部分所認，亦難認有據而得採信。
 (三)綜上所述，堪認被告乙○○前揭所辯，尚可採信。是以本
     件被告乙○○僅係於上揭時地受另案被告林紹樺之委託代
     之向告訴人甲○○收取一千元，惟其受委託收取及代為前
     往向告訴人甲○○收取一千元之前及當時，均無積極證據
     足認其有明知另案被告林紹樺對告訴人甲○○為重利犯行
     而與之為犯意聯絡，抑或可能預見另案被告林紹樺有對告
     訴人甲○○為重利犯行卻仍不違其本意而與之為犯意聯絡
     之情，均如前述，本件顯難認定被告乙○○有何公訴意旨
     所指其與另案被告林紹樺有共同對告訴人甲○○為重利之
六、原審以被告之犯罪不能證明為由，諭知被告無罪之判決，經
    核尚無違誤。檢察官提起上訴（一）證人甲○○於原審審理
    時證述：來拿錢的人稱林紹樺是經理，表明是要來收利息的
    錢等語，若被告非與林紹樺有職務之上下階層關係，何以向
    甲○○為此稱謂，並與一般地下錢莊稱自己主管之稱謂相當
    ，再者，林紹樺於另案審理時亦陳稱：曾經與被告一起去收
    利息錢等語（參見99年簡上307號卷，99年5月22日審理筆錄
    第5頁），即表示林紹樺非只一次找被告同去向他人收取利
    息，被告豈會不知林紹樺以重利為業，原審尚未以此為被告
    不利之認定，不無違背經驗法則。（二）被告既於98年9月
    14日一人獨自駕車前去向證人甲○○收取1千元之利息，其
    顯係受債權人林紹樺委任，而屬民法第309條第1項所指之債
    權受領權人。而依同法第324條規定，債務人甲○○得請求
    被告給與受領證書，進一步言，為求特定債務人甲○○所清
    償之債務，債務人甲○○自亦得請求被告於該受領證書上載
    明所清償之1千元債務係屬利息之債及該利息之債所附屬之
    本金之債之發生日期及金額等情；此外，債務人甲○○於98
    年9月14日償還1千元利息之外，亦有可能就本金之債部分尚
    未清償，則被告就本金之債部分，究有無亦受債權人林紹樺
    委任而有受領之權？或並未受債權人林紹樺委任，而僅係民
    法第310條所指之第三人？此涉及本金之債之清償效力問題
    ；再者，債務人甲○○除負有利息債務外，既亦負有本金債
    務，則亦有可能產生民法第321條所指由債務人指定其應抵
    充之債務之情形。凡此上情，皆須以被告除熟知證人甲○○
    負有上開利息債務，亦負有本金債務（從而即可推知利率是
    否過高而屬重利），方能妥適因應證人甲○○清償債務時所
    可能發生之法律狀況。再依證人林紹樺於原審中證述：其只
    是提供電話給被告，由其與甲○○聯絡等語，是林紹樺既未
    先向甲○○告知將由被告向其收取利息，則林紹樺自當向被
    告表明將向甲○○所收取的金錢係利息及其與本金之關係，
    否則被告無法向甲○○收取該筆金錢，因此，被告當知所將
    向甲○○收取的錢是利息，才可能不透過林紹華即向甲○○
    收取，甲○○始知其所支付金錢之對象及名目。是衡諸常情
    ，證人林紹樺既委託被告收取1千元利息，為避免被告無法
    因應上開各種法律狀況，自亦會就證人甲○○當初所借之本
    金額度，一併告知被告。是被告辯稱不知證人林紹樺係貸放
    重利一節，顯無可採，原審採信其該等辯稱，而為無罪之諭
    知，非無違法不當之嫌。（三）另原審以甲○○上開證述，
    不僅前後不一且只有單一指述，不足為被告不利之認定，然
    查，證人甲○○在警詢偵查中，所以未提及「來拿錢的人稱
    林紹樺是經理，表明是要來收利息的錢」等語，是因無人問
    及此事，其未為此部分之證述，尚屬正常，何來證述前後不
    一之有？且證人係指在他人之訴訟案件中，陳述自己所見所
    聞具體事實之人，為證據之一種，有其不可替代性，證人就
    其目擊被告犯罪所為指認之供述證據，如綜合其於案發當時
    所處之環境，已足資認定確能對該被告觀察明白、認知其行
    為之內容，該事後依憑證人之知覺及記憶所為之指認供述客
    觀可信，於指認過程中所可能形成之記憶污染、誤導判斷，
    均已排除，又於審判中，並已依人證之調查程序，陳述其出
    於親身經歷之見聞所為指認，且依法踐行詰問對質之程序者
    ，其指認供述即非不得採為證據。又單一證人之供述證據，
    固須以補強證據證明其確與事實相符，然茲所謂之補強證據
    ，並非以證明犯罪構成要件之全部事實為必要，倘其得以佐
    證供述所見所聞之犯罪非虛構，能予保障所供述事實之真實
    性，即已充分。又得據以佐證者，雖非直接可以推斷該被告
    之實施犯罪，但以此項證據與證人之指認供述綜合判斷，如
    足以認定犯罪事實者，仍不得謂其非補強證據，且與被告部
    分之供詞為綜合判斷，若足以認定犯罪事實者，仍不得謂其
    非屬補強證據，最高法院95年度台上字第4219號及90年度台
    上字第1663號判決可資參照，因證人甲○○自始均未指認來
    收取利息之人即為被告，乃被告自承係前往與證人甲○○收
    取金錢之人，且證人甲○○與被告素無嫌隙，當無甘冒偽證
    重罪之風險故意誣攀被告之可能，又證人甲○○所證述被告
    收取利息之情節尚與被告所述之情境大致相符，證人之證述
    ，非無補強證據，原審所認非無誤會。原審就上開不利於被
    告之證據，未予斟酌，已有未合，指摘原判決。惟查：（一
    ）縱使如證人甲○○於原審審理時證述：來拿錢的人稱林紹
    樺是經理，表明是要來收利息的錢等語，然是否即可如檢察
    官所推論被告與林紹樺有職務之上下階層關係，且被告亦明
    知林紹樺以重利為業，顯然尚有疑義（二）再證人林紹樺於
    偵查及原審審理中均堅詞證稱伊當時未告知被告乙○○從事
    何業，亦未告知所委託收取者為高利貸利息一情，而被告乙
    ○○迭於警詢及偵審中亦堅決否認有何知悉該1千元為重利
    之利息一節，依此，縱使告訴人甲○○此部分所述尚屬非虛
    ，惟亦無任何積極證據足以連結證明被告乙○○明知或可能
    知悉該筆1千元係屬重利之利息卻仍不為其本意而代另案被
    告林紹樺前往收取，且衡諸社會常情可悉，債權人因事或因
    故而委託他人代向債務人收取利息者比比皆是，本件被告乙
    ○○所代為收取者亦僅係1千元，金額非多，被告乙○○如
    相信此為正常之債權債務而代友處理，且林紹華未告知被告
    殷明章所收取之款項為重利之利息此亦與常理不相有違，是
    不能僅以被告乙○○所代為收取之1千元名目為利息，即遽
    而推論被告與林紹樺共同為重利之直接故意或間接故意之犯
    意聯絡，檢察官此部分之上訴亦無理由。再檢察官其餘上訴
    部分，原審在判決已說明理由，並無違誤之處。綜上所述，
    檢察官上訴所指各節，仍無從使本院形成被告有罪之心證，
    是其上訴並無理由，應予駁回。
據上論結，應依刑事訴訟法第368條，判決如主文所示。
本案經檢察官莊俊仁到庭執行職務。
中    華    民    國    99    年    11    月    11    日
                  刑事第三庭審判長法  官  陳博志
                                  法  官  許文章
                                  法  官  陳德民
以上正本證明與原本無異。
不得上訴。
                                  書記官  高麗雯
中    華    民    國    99    年    11    月    11    日

司法院資訊處製作；財團法人民間司法改革基金會備份。
